【裁判字號】    98,上易,510
【裁判日期】    990323
【裁判案由】    再審之訴
【裁判全文】
臺灣高等法院民事判決                 98年度上易字第510號
上  訴  人  寅○○李寶彩之承.
視同上訴人  辰○○李寶彩之承.
            壬○○李寶彩之承.
            庚○○李寶彩之承.
            辛○○李寶彩之承.
上四人共同
訴訟代理人  寅○○
視同上訴人  申○
            Ｃ○○○
            Ａ○○
            酉○○
            宇○○（原名陳詠智）
            宙○○
            玄○○
            未○○○
            甲○○○
            丑○○
            乙○○○
            子○○
            癸○○
            丁○○（李阿妍之承受訴訟人）
            丙○○（李阿妍之承受訴訟人）
            己○○（李阿妍之承受訴訟人）
            卯○○（李阿妍之承受訴訟人）
            戊○○（李阿妍之承受訴訟人）
            巳○○
            天○○（民國84年1月11日出生）
            地○○（民國84年11月23日出生）
兼上二人共同
法定代理人  亥○○
被  上訴人  午○○
訴訟代理人  陳貴德律師
上列當事人間請求給付買賣價金等事件，上訴人對於中華民國98
年4月16日臺灣板橋地方法院96年度再字第11號第一審判決提起
上訴，本院於99年3月9日言詞辯論終結，判決如下：
    主      文
上訴駁回。
第二審訴訟費用由上訴人寅○○及視同上訴人辰○○、壬○○、
庚○○、辛○○負擔。
    事實及理由
甲、程序方面：
一、按適用法規顯有錯誤者，得以再審之訴對於確定終局判決聲
    明不服。民事訴訟法第496條第1項第1款定有明文。而再審
    之訴，在形式上雖為一程序上之新開，但在實質上為前訴訟
    程序之再開及續行。因之，前訴訟程序之訴訟標的，對於共
    同訴訟之各人必須合一確定者，其共同訴訟人中之一人提起
    再審之訴，效力應及於其他共同訴訟人全體，受理再審之訴
    之法院應列全體共同訴訟人為再審原告予以裁判。最高法院
    61年度第1次民庭庭推總會議決議(三)、87年度台上字第422號
    裁判要旨參照。又繼承人有數人時，在分割遺產前，各繼承
    人對於遺產全部為公同共有（民法第1151條），而公同共有
    人對共有物之處分，除法律或契約另有規定外，應得公同共
    有人全體之同意（民法第282條第3項），故如非得公同共有
    人全體之同意，即應由公同共有人全體起訴或被訴，其訴訟
    標的，對於共同訴訟之各人必須合一確定。最高法院92年度
    台上字第1535號裁判要旨參照。查被上訴人主張其於民國85
    年7月11日與訴外人陳進財、陳成芳、陳白露之繼承人代表
    戌○○、黃○○、酉○○（下稱三大房代表），就陳進財、
    陳成芳、陳白露名下所有坐落台北縣五股鄉○○○段獅子頭
    小段253地號土地（下稱系爭土地）應有部分各三分之一訂
    立買賣合約書（下稱系爭合約書），約定價金新台幣（下同
    ）900萬元，其已給付價金320萬元予三大房代表，陳進財、
    陳成芳之繼承人業就系爭土地應有部分各三分之一辦理繼承
    登記，移轉登記與之，惟陳白露之繼承人則迄未辦理，爰於
    92年9月10日在黃○○、Ｂ○○所提之原法院91年度訴字第
    1367號給付買賣價金事件（下稱前訴訟程序）提起反訴，本
    於買賣及繼承之法律關係，追加陳白露之繼承人申○、Ａ○
    ○、酉○○、宇○○（原名陳詠智）、宙○○、玄○○、天
    ○○、地○○、亥○○、未○○○、甲○○○、Ｃ○○○、
    李陳蓮、李阿妍、巳○○（下稱申○等15人）為對造當事人
    ，請求應將陳白露名下系爭土地應有部分三分之一辦理繼承
    登記後，再移轉登記與被上訴人；因李陳蓮已於被上訴人反
    訴前之91年7月26日死亡，乃更正其繼承人丑○○、子○○
    、癸○○、乙○○○為對造當事人（下稱申○等18人）。嗣
    原法院於93年6月30日判決被上訴人勝訴確定（下稱系爭確
    定判決），被上訴人據以向台北縣新莊地政事務所辦理土地
    繼承及移轉登記時遭拒，始悉陳白露之繼承人尚有李寶彩（
    或陳寶彩，下稱李寶彩）。因申○等18人與李寶彩就陳白露
    名下系爭土地應有部分三分之一為公同共有人，前揭反訴訴
    訟標的對於渠等各人必須合一確定，被上訴人本應列陳白露
    之全體繼承人即申○等18人與李寶彩為共同對造當事人，乃
    其僅列申○等18人，顯有當事人不適格之情形，惟原法院於
    前訴訟程序誤認當事人適格，而逕予判決確定（即系爭確定
    判決），依首揭說明，被上訴人增列李寶彩為對造當事人，
    就系爭確定判決提起再審之訴，於法有據，應予准許（司法
    院院字第2351號解釋(二)參照）。
二、次按訴訟標的對於共同訴訟之各人必須合一確定者，共同訴
    訟中一人之行為有利益於共同訴訟人者，其效力及於全體；
    不利益者，對於全體不生效力，民事訴訟法第56條第1項第1
    款定有明文。又性質上必須合一確定之共同訴訟，依法一人
    有上訴者，應視與全體所為之上訴同。最高法院20年上字第
    1520號判例參照。本件被上訴人對系爭確定判決提起再審之
    訴，請求申○等15人與李寶彩應將陳白露名下系爭土地應有
    部分三分之一辦理繼承登記後，再移轉登記與被上訴人（見
    原審卷第3、59頁）。因李陳蓮早於91年7月26日死亡，已非
    系爭確定判決之當事人，被上訴人乃於97年5月21日具狀將
    李陳蓮部分改為丑○○、子○○、癸○○、乙○○○。另李
    寶彩、李阿妍於本件再審之訴一審訴訟中，依序於97年5月
    20日、98年1月18日死亡，依被上訴人之聲請（見原審卷第
    59、312、316至324頁），列李寶彩之繼承人寅○○及辰○
    ○、壬○○、庚○○、辛○○（下稱辛○○等4人）為其承
    受訴訟人，李阿妍之繼承人丁○○、丙○○、己○○、卯○
    ○、戊○○為其承受訴訟人（上開申○等18人、李寶彩及李
    阿妍之承受訴訟人，除寅○○外，合稱巳○○等26人）。嗣
    原審判決被上訴人勝訴，雖僅寅○○提起上訴，惟陳白露名
    下系爭土地應有部分三分之一為寅○○與巳○○等26人所公
    同共有，本件訴訟標的對於其等各人必須合一確定，揆諸首
    揭說明，寅○○一人之上訴，其效力及於全體，應視與全體
    所為之上訴同，爰併列巳○○等26人為視同上訴人。
三、本件視同上訴人，除甲○○○、辛○○等4人外，經合法通
    知未於言詞辯論期日到場，核無民事訴訟法第386條各款所
    列情形，爰依被上訴人之聲請，由其一造辯論而為判決。
乙、實體方面：
一、被上訴人主張：伊於85年7月11日與三大房代表，就系爭土
    地簽訂系爭合約書，約定價金900萬元，伊已給付320萬元，
    而陳進財、陳成芳等之繼承人業就系爭土地應有部分各三分
    之一辦妥繼承登記及移轉所有權登記予伊，惟申○等18人與
    李寶彩迄未將陳白露名下系爭土地應有部分三分之一辦理繼
    承登記及移轉所有權登記與伊，迭經催告，未獲置理。伊乃
    於前訴訟程序中提起反訴，追加申○等18人為反訴被告，請
    求其等就系爭土地應有部分三分之一，於辦畢繼承登記後，
    將系爭土地所有權移轉登記予伊。迨於93年5月31日，伊與
    Ｂ○○、黃○○在前訴訟程序達成和解，原審另於93年6月
    30日就伊反訴部分，判決伊勝訴確定。伊據系爭確定判決向
    台北縣新莊地政事務所辦理土地登記時，遭該地政事務所以
    陳白露之繼承人尚有李寶彩而拒絕。自有增列李寶彩為對造
    當事人（嗣李寶彩死亡，而由上訴人及視同上訴人辛○○等
    4人承受訴訟），就系爭確定判決提起再審之訴，求予廢棄
    改判之必要。又酉○○代表陳白露之繼承人，於85年7月11
    日與伊訂立系爭合約書時，縱未得李寶彩之同意，惟其他公
    同共有人之權利範圍合計已達八分之七，依土地法第34條之
    1規定，仍有權出賣處分系爭土地應有部分三分之一。爰依
    買賣及繼承之法律關係，求為判命上訴人及視同上訴人應就
    陳白露名下系爭土地應有部分三分之一辦理繼承登記後，再
    移轉登記與伊等語。
二、上訴人及視同上訴人辛○○等4人辯以：伊等之母李寶彩僅
    於日據時期大正12年2月6日由李陳蜜收養為媳婦仔，並未變
    更為養女身分，仍為陳白露之繼承人，則酉○○代表陳白露
    之繼承人與被上訴人訂立系爭合約書時，未曾徵得李寶彩之
    同意，李寶彩生前並未同意是項出賣，亦未收到任何價金，
    更無訂立遺囑表示同意，被上訴人之請求為無理由等語。
    視同上訴人甲○○○則以：系爭土地由三大房繼承人共有，
    陳白露為三房，其他二房繼承人已先移轉土地持分予被上訴
    人，因未拿到尾款，故與被上訴人打官司（即前訴訟程序）
    。其他二房繼承人已拿到錢，剩下伊所屬陳白露這一房未辦
    過戶，除定金外，未拿到錢。陳白露這一房同意將系爭土地
    持分出售予被上訴人，締約代表為酉○○，酉○○有拿到定
    金，並分給伊，伊同意被上訴人之請求。原本以為李寶彩已
    出養李陳蜜，嗣始知僅係媳婦仔，仍為陳白露之繼承人，伊
    遂與黃○○去找李寶彩，李寶彩有說要賣土地，其沒意見，
    要等上訴人代為領取身分資料，伊離開後，再向上訴人詢問
    辦理土地過戶之事時，上訴人竟不願意等語。
    視同上訴人Ａ○○則稱：伊不想上訴，申○為伊與Ｃ○○○
    之養母，現與Ｃ○○○同住，伊等均同意酉○○代表出售系
    爭土地持分予被上訴人，並有分到定金，均給申○等語。
    其餘視同上訴人均未於言詞辯論期日到場，亦未提出書狀作
    何聲明或陳述。
三、原審為被上訴人勝訴之判決，即判決（含98年7月14日裁定
    更正，見本院卷第1宗第92、93頁）系爭確定判決廢棄，上
    訴人及視同上訴人應就陳白露名下系爭土地應有部分三分之
    一辦理繼承登記後，將之移轉登記與被上訴人。上訴人提起
    上訴，並與視同上訴人辛○○等4人為上訴聲明：
    (一)原判決廢棄。
    (二)被上訴人在第一審之訴駁回。
    被上訴人則答辯聲明：上訴駁回。
    視同上訴人甲○○○、Ａ○○同意被上訴人之請求。
四、本件被上訴人主張其於85年7月11日與戌○○、黃○○、酉
    ○○所代表之三大房（除李寶彩外），就陳進財、陳成芳、
    陳白露名下系爭土地訂立系爭合約書，其中陳進財、陳成芳
    之繼承人已將系爭土地應有部分各三分之一，辦理繼承登記
    及移轉所有權登記予被上訴人，陳白露之繼承人即上訴人與
    視同上訴人則迄未為之，其於前訴訟程序以申○等18人為對
    造當事人，請求將陳白露名下系爭土地應有部分三分之一辦
    理繼承登記及移轉所有權登記，雖獲系爭確定判決，惟因漏
    列繼承人李寶彩，致仍無法辦理登記等語，業據提出上訴人
    及視同上訴人所不爭執之和解筆錄、系爭確定判決、日據時
    期戶籍登記簿影本、戶籍謄本、台北縣新莊地政事務所96年
    3月28日莊地登補字第000355號土地登記案件補正通知書、
    系爭合約書、土地登記簿影本、陳白露繼承系統表等件為證
    （見原審卷第5至10、332至333頁，本院卷第1宗第18至23、
    161至182頁），並經證人黃○○於98年10月19日在本院證稱
    ：我有在系爭合約書上簽名，三大房一起賣系爭土地，陳白
    露那一房之代表為酉○○，陳白露之繼承人均同意酉○○代
    表出售土地，當初買賣時，認為陳白露之繼承人沒有李寶彩
    ，不需要她同意，故她不知道有買賣這件事，後來辦不出來
    ，始知要經過她等語（見本院卷第1宗第241頁反面），證人
    戌○○亦於同日證稱：我們協調後，各房派一位代表去跟每
    房繼承人談，大家是同意（賣土地），代書說要領印鑑證明
    、戶籍謄本，然後才去訂契約，我有在系爭合約書上簽名，
    酉○○是李寶彩那房的代表人，訂合約時，錢分三份，我跟
    黃○○、酉○○各拿走一份，我跟黃○○這二房都同意等語
    屬實（見本院卷第1宗第242頁正面），應屬可信。堪認戌○
    ○、黃○○、酉○○代表三大房與被上訴人於85年7月11 日
    簽訂系爭合約書時，除不知李寶彩亦為繼承人而未徵得其同
    意外，陳進財、陳成芳、陳白露之其他繼承人全體均同意出
    賣系爭土地予被上訴人，被上訴人亦給付價金320萬元予三
    大房之代表戌○○、黃○○、酉○○，除陳白露一房外，其
    他二房繼承人均已將系爭土地應有部分各三分之一辦理繼承
    登記及移轉所有權登記予被上訴人。
五、被上訴人復主張李寶彩於其提起本件再審之訴後，已同意酉
    ○○代表出售陳白露名下系爭土地應有部分三分之一予被上
    訴人等語，則為上訴人及辛○○等4人所否認，並以前詞置
    辯。經查：視同上訴人甲○○○已陳稱其於知悉李寶彩仍為
    陳白露之繼承人後，曾找過李寶彩很多次，並曾與黃○○共
    同找過李寶彩，李寶彩對於出售土地乙事，表示無意見，要
    等上訴人代為取身分資料以辦理土地過戶，嗣李寶彩生病，
    始神智不清等語（見本院卷第1宗第125、159頁）；證人黃
    ○○亦於98年10月19日在本院證稱：陳白露那一房之繼承人
    均同意酉○○代表出售土地，重新告時（即被上訴人提起本
    件再審之訴），約2年前（即96年間），其與甲○○○一起
    去找李寶彩，要她出具戶口名簿辦賣土地，但她沒有領出來
    ，只說他兒子（即上訴人）不在，後來找不到上訴人，就算
    了等語（見本院卷第1宗第241頁反面），並為上訴人及視同
    上訴人辛○○等4人所不爭執，堪予採信。再參以李寶彩於
    96 年6月5日收受原審送達之本件再審起訴狀繕本後（見原
    審卷第34頁），對於被上訴人主張之事實，並未提出書狀爭
    執，依民事訴訟法第280條第3項準用第1項規定，視同自認
    ，應認李寶彩亦同意酉○○代表陳白露之全體繼承人出賣系
    爭土地應有部分三分之一予被上訴人。雖上訴人及辛○○等
    4人嗣辯稱李寶彩失智，一審未開庭就死亡，其等未拿到錢
    ，反對出賣土地云云。惟上訴人及辛○○等4人遲至李寶彩
    死亡後，始為上開爭執，已非無疑，尚難以李寶彩或上訴人
    、辛○○等4人未分得定金，即遽認李寶彩不同意是項土地
    買賣；即令李寶彩於93年7月19日經鑑定有中度失智症，領
    有身心障礙手冊（見本院卷第1宗第266頁），但上訴人、辛
    ○○等4人均無法證明李寶彩於96年間黃○○及甲○○○徵
    詢出賣土地之意思時，已達心神喪失或精神耗弱致無辨別事
    理能力之程度，則上訴人、辛○○等4人前開所辯，尚難採
    信。
六、退步言之，縱使李寶彩未同意酉○○代表陳白露之繼承人出
    賣系爭土地應有部分三分之一予被上訴人，惟按「共有土地
    或建築改良物，其處分、變更及設定地上權、永佃權、地役
    權或典權，應以共有人過半數及其應有部分合計過半數之同
    意行之。但其應有部分合計逾三分之二者，其人數不予計算
    。」、「共有人依前項規定為處分、變更或設定負擔時，應
    事先以書面通知他共有人；其不能以書面通知者，應公告之
    。」，土地法第34條之1第1、2項分別定有明文，此於公同
    共有準用之，同法條第5項亦有明文。而土地法第34條之1第
    1項前段規定，排除民法第819條第2項有關處分共有物規定
    之適用，旨在解決共有土地因少數共有人不予同意，即無從
    處分所發生之困難，惟共有人中之一人或數人將共有土地之
    全部出賣於第三人者，就各該共有人言，仍不失為出賣其應
    有部分，此乃源於法律所賦與之代理權，其性質係代理他共
    有人為處分行為，該買賣契約對於不同意之共有人而言，亦
    生效力（最高法院81年度台上字第1567號、83年度台上字第
    1761號、97年度台上字第417號裁判要旨參照）。而陳世陳
    於85年7月11日代表陳白露之繼承人出賣系爭土地應有部分
    三分之一予被上訴人，雖未徵得李寶彩之同意外，但其他繼
    承人全體均同意是項土地買賣，因其權利範圍已達八分之七
    ，已逾土地法第34條之1第1項所定三分之二最低門檻，依前
    揭說明，應認酉○○基於土地法第34條之1第1、5項規定所
    賦與之法定代理權，合法代理李寶彩出賣系爭土地，系爭合
    約書對於李寶彩而言，亦生效力，李寶彩依民法第348條第1
    項規定，即負有交付買賣標的物予被上訴人之義務。至於酉
    ○○代表陳白露之繼承人出賣系爭土地應有部分三分之一，
    雖漏未通知李寶彩，然因土地法第34條之1第2項所規定之通
    知義務，純屬公同共有人間之內部關係，公同共有人未踐行
    此項通知義務，僅生應否負損害賠償責任之問題，對於出賣
    處分之效力，尚無影響（同院68年台上字第2857號判例參照
    ）。是上訴人及辛○○等4人所辯李寶彩不同意出賣系爭土
    地，酉○○無權代表出賣系爭土地，系爭合約書無效云云，
    亦無可採。
七、依系爭合約書第3條約定，買賣標的物（被繼承人陳白露、
    陳進財、陳成芳名下之系爭土地所有權應有部分各三分之一
    ）之買賣總價款為900萬元，付款方式分下列各期：(1)前擬
    約時已開具60萬元，(2)本合約簽訂時，買方付賣方180萬元
    ，計240萬元，(3)賣方所有繼承完畢妥善，領取所有權狀，
    由賣方各推舉代表蒐集必要證件，移轉買方手續齊全時，再
    付款120萬元，(4)移轉買方手續，俟等稅單通知時，由買方
    付賣方270萬元，(5)買方於移轉手續齊備領取買方名下所有
    權狀時，3日內付清所有尾款即270萬元（見本院卷第1宗第
    18至20頁）。可知被上訴人應先給付240萬元予三大房代表
    ，三大房辦理繼承登記完畢，備齊移轉登記手續時，被上訴
    人再給付120萬元，俟移轉所有權之稅單通知，被上訴人再
    給付270萬元，被上訴人於領取所有權權狀後3日內，付清尾
    款270萬元。而黃○○已於93年5月5日前訴訟程序中自認三
    大房已收到被上訴人給付之320萬元等語明確（見外放影印
    卷第318頁），又依被上訴人與黃○○、Ｂ○○在前訴訟程
    序所成立之和解筆錄略載：被上訴人願給付黃○○及其他共
    有人1,935,000元，並由黃○○受領，願給付Ｂ○○及其他
    共有人1,935,000元，並由Ｂ○○受領，給付方式為：被上
    訴人於收到系爭判決、和解筆錄或反訴撤回時，給付60萬元
    ，系爭判決確定或和解或反訴撤回時，給付60萬元，陳白露
    名下系爭土地應有部分三分之一於辦理繼承登記後將所有權
    移轉登記予被上訴人時，給付735,000元（見本院卷第1宗第
    24、25頁），再參以黃○○、戌○○於98年10月19日在本院
    證稱二大房均同意出售土地及已收到定金等情（見本院卷第
    1宗第241頁反面、242頁正面），足證被上訴人已履行先行
    給付價金之義務，則三大房均辦理繼承登記、移轉所有權稅
    單、被上訴人取得所有權狀後，被上訴人始須依序給付120
    萬元、270萬元、270萬元予三大房代表，因陳白露一房之繼
    承人就其等先為給付之義務即辦理繼承登記、移轉所有權等
    期義務，並未履行，依民法第264條第1項但書規定，被上訴
    人自無須給付各該期價金之義務。準此，上訴人與視同上訴
    人依上開約定，應先將陳白露名下系爭土地應有部分三分之
    一辦理繼承登記及移轉所有權登記予被上訴人，被上訴人始
    有再給付其等價金之義務。上訴人及辛○○等4人徒以其等
    未分得定金而遽謂系爭合約書無效，並拒絕履約，洵屬無據
    。
八、從而，被上訴人依系爭合約書之買賣契約及繼承之法律關係
    ，請求上訴人及視同上訴人應就陳白露名下系爭土地應有部
    分三分之一辦理繼承登記後，再移轉登記與被上訴人，為有
    理由，應予准許。是則原審因系爭確定判決有誤認當事人適
    格之再審理由，而予以廢棄，准許被上訴人提起本件再審之
    訴，仍為被上訴人勝訴之判決，並無不合。上訴意旨指摘原
    判決不當，求予廢棄改判，為無理由，應予駁回。又本件事
    證已臻明確，兩造其餘主張陳述及所提之證據，經審酌後認
    於本判決結果不生影響，爰不一一論述，附此敘明。
九、結論：本件上訴為無理由，爰判決如主文。
中    華    民    國    99    年     3    月    23    日
                    民事第十七庭
                        審判長法  官  藍文祥
                              法  官  吳燁山
                              法  官  張競文
正本係照原本作成。
不得上訴。
中    華    民    國    99    年    3     月    24    日
                              書記官  章大富

司法院資訊處製作；財團法人民間司法改革基金會備份。
